臺灣高等法院高雄分院刑事判決　　　　　　　　　　九十一年度上易字第八三三號
　　上　訴　人　台灣高雄地方法院檢察署檢察官
　　被　　　告　瑞銘塑膠工業股份有限公司
　　被　　　告
　　兼右代表人　丙○○
右上訴人因被告等違反著作權法案件，不服臺灣高雄地方法院九十年度易字第四一六
五號中華民國九十一年五月一日第一審判決（起訴案號：臺灣高雄地方法院檢察署九
十年度偵字第四五七四號），提起上訴，本院判決如左：
    主  文
原判決撤銷，發回臺灣高雄地方法院。
    理  由
一、公訴意旨略以：被告丙○○係設於高雄市○○○路五八三號十二樓之被告瑞銘塑
    膠工業股份有限公司（下簡稱瑞銘公司）負責人，以製造ＡＢＳ塑鋼管為其營業
    項目之一，甲知「ＡＢＳ塑鋼管特性及應用」，係告訴人固展工程有限公司（下
    簡稱固展公司）於民國八十一年十月十六日，向經濟部智慧財產局申請登記，並
    取得核准文號第0000000號之語文著作，及「ＡＢＳ塑鋼管簡介及應用」
    亦為告訴人固展公司擁有著作權之著作物，竟未經告訴人固展公司之同意或授權
    ，自八十一年間起，基於概括之犯意，擅自將上開語文著作中之ＡＢＳ管特性一
    覽表、鐵管、ＰＶＣ管、ＡＢＳ管優劣比較表、水處理管材比較表、ＡＢＳ材質
    塑膠鋼管許可使用範圍之內容，稍加修改編輯引用或重製，製作成超綠「ＡＢＳ
    塑鋼管」型錄，並委託不知情之印刷廠大量印製，作為業務上銷售貨物之型錄以
    拓展生意。嗣於八十九年間，為告訴人固展公司員工於同業市場發現上開擅自重
    製著作物，告訴人固展公司始察知上情，因認被告丙○○涉犯著作權法第九十一
    條第一項、第九十二條擅自以重製、改作方法侵害他人之著作權罪嫌、被告瑞銘
    公司依同法第一百零一條第一項規定，亦應科處同法第九十一條第一項之罰金刑
    。
二、原審則以：(一)、按七十四年七月十日修正公布之舊著作權法第十條前段規定，出
    資聘人完成之著作，其著作權歸出資人享有之。八十一年六月十日著作權法修正
    時，雖將上開法條修正為同法第十一條：法人之受雇人，在法人之企劃下，完成
    其職務上之著作，以該受雇人為著作人。但契約約定以法人或其代表人為著作人
    者，從其約定。及第十二條：受聘人在出資人之企劃下完成之著作，除前條情形
    外，以該受聘人為著作人。但契約約定以出資人或其代表人為著作人者，從其約
    定。惟該法第一百十一條亦規定，第十一條及第十二條規定，對於依修正施行前
    本法第十條及第十一條規定取得著作權者，不適用之。而上開規定所稱之法人，
    包括公法人及私法人在內；而所謂法人之受雇人，係指法人之機關職員或其他有
    僱傭關係之受雇人而言。再本條規定對於已依修正施行前本法第十條及第十一條
    規定取得著作權者，並無其適用，其立法意旨，係在使已依修正施行前舊著作權
    法第十條規定取得著作權者，排除本法第十一條及第十二條有關著作人規定之適
    用，而仍適用舊法之規定，避免著作人認定及著作權歸屬產生變動，以維法律秩
    序之安定性。換言之，於七十四年七月十日舊著作權法修正生效後迄八十一年六
    月十日修正公布止，在期間關於出資受聘完成之著作，為維持法律安定性，在其
    後仍應依七十四年七月十日之舊著作權法第十條前段規定，認定其著作權歸出資
    人所有。又七十四年修正之舊著作權法關於著作權之取得，採創設主義，換言之
    於著作完成時即享有著作權，不以經向主管機關辦理著作權登記為必要。又按告
    訴乃論之罪，未經告訴者，法院應諭知不受理之判決，且得不經言詞辯論為之，
    刑事訴訟法第三百零三條第三款、第三百零七條分別定有甲文。(二)、本件「ＡＢ
    Ｓ塑鋼管特性及應用」、「ＡＢＳ塑鋼管簡介及應用」等著作係告訴人固展公司
    代表人乙○○，於七十五、六年間，任職力臺實業股份有限公司（下簡稱力臺公
    司）時，由告訴人固展公司代表人乙○○與該公司內職員一同所完成之著作等情
    ，業據證人即當時亦任職於力臺公司現為丞晟實業有限公司負責人童建智於原審
    審理時證稱屬實（原審九十一年二月十九日審判筆錄），並有被告所提出之力臺
    公司ＡＢＣ塑鋼管特性及應用型錄一份附卷為憑，又告訴人固展公司代表人乙○
    ○於七十五年間力臺公司設立時，確實擔任該公司之負責人，迄七十八年變更負
    責人為林良權為止等情，業經原審向經濟部商業司移請台北市政府查甲屬實，有
    台北市政府九十一年四月三日府建商字第０九一六二五二八五號函及所附力臺公
    司設立登記事項卡及變更登記事項卡各一份在卷可稽，告訴人固展公司於原審九
    十一年三月十四日審理時所庭呈之刑事補充理由狀內，亦不諱言本案上開著作係
    完成於七十六年間，而告訴人固展公司代表人乙○○當時尚任力臺公司之負責人
    等情屬實，告訴人固展公司代表人乙○○於原審審理時亦不否認其為力臺公司股
    東之一，經股東推選其為負責人，其領有薪資，本件上開著作當時係為其工作而
    製作，為使市場、顧客及使用之人瞭解ＡＢＳ塑鋼管之特性及應用而製作出來的
    等語（見原審九十一年三月十四日審判筆錄），縱告訴人固展公司代表人乙○○
    仍陳稱上開著作係其一人所獨力完成等語，且其當時雖為力臺公司之負責人，惟
    力臺公司既係經登記設立完成之公司，有獨立之法人格，乙○○既領有薪資，即
    屬力臺公司之受雇人，而其又係本於職務上之需要而完成上開著作，顯見上開著
    作係告訴人固展公司之代表人乙○○於任職力臺公司之受雇人時，本於其職務上
    所製作完成之著作物，而本件上開著作既係完成於七十五、六年間，揆之前開關
    於著作權法修正之歷史沿革，就本件著作之著作權歸屬，即應適用七十四年七月
    十日修正公布之著作權法規定認定，而依七十四年七月十日修正公布之舊著作權
    法第十條前段規定，出資聘人完成之著作，其著作權歸出資人享有之，換言之，
    依當時有效之著作權法規定，本件上開著作之著作權應歸屬力臺公司所有，而非
    乙○○個人所有，且依當時之著作權法採創作主義，著作一但完成即享有著作權
    ，是力臺公司於告訴人固展公司之代表人乙○○一完成上開著作時，即享有該著
    作之著作權，不以經著作權登記為必要，是縱乙○○其後於八十年六月一日將上
    開著作之著作權讓與告訴人固展公司，亦不生讓與之效力，告訴人固展公司亦無
    從因著作權之登記，而合法取得本件著作之著作權，其提起本件侵害著作權之告
    訴，即非適法，非告訴權人之告訴，與未經告訴同，揆諸前開說甲，爰不經言詞
    辯論，逕為諭知不受理之判決。
三、經查：告訴人已一再否認上述著作物之著作權屬於力臺公司之事實，而原審法院
    據為認定上述著作物之著作權屬於力臺公司，雖係以證人童建智之證詞為其主要
    論據，但證人童建智已因侵害告訴人上述著作物之著作權，經臺灣臺中地方法院
    檢察署檢察官提起公訴，並經臺灣臺中地方法院判處罪刑在案，有該院九十年度
    訴字第二二三五號判決可參，足見證人與告訴人間就本案具有利害相反關係，因
    此，證人童建智在原審法院之證詞能否作為被告有利之證據，尚有斟酌餘地，公
    訴人上訴意旨指摘原判決不當，為有理由，應由本院予以撤銷，並不經言詞辯論
    而為發回之諭知。
據上論結，應依刑事訴訟法第三百六十九條第一項但書、第三百七十二條，判決如主
文。
中    華    民    國      九十一      年      九      月     三十   日
                              臺灣高等法院高雄分院刑事第二庭
          審判長法官  林正雄
                                        法官  黃壽燕
                                        法官  黃仁松
右正本證甲與原本無異。
不得上訴。
                                  法院書記官  呂甲燕
中    華    民    國      九十一      年      九      月    三十    日
